【裁判字號】    98,訴,93
【裁判日期】    990427
【裁判案由】    損害賠償
【裁判全文】
臺灣嘉義地方法院民事判決                98年度訴字第93號
原      告  紳堡實業股份有限公司
法定代理人  丙○○
訴訟代理人  何永福律師
複代理人    丁○○
被      告  乙○○
訴訟代理人  陳適庸律師
複代理人    嚴庚辰律師
上列當事人間損害賠償事件，於民國99年4 月13日言詞辯論終結
，本院判決如下：
    主      文
原告之訴及假執行之聲請均駁回。
訴訟費用由原告負擔。
    事實及理由
甲、原告主張：(一)原告自民國97年7 月1 日起即陸續出貨給美商
    Alvin 公司（下稱Alvin 公司），貨款合計為美金（下同）
    258,018 元（下稱系爭貨款），原本Alvin 公司均將貨款匯
    到原告設於永豐銀行台南分行之帳戶內，而系爭貨款亦應自
    97年9 月17日起至同年11月11日止陸續付清，然被告擅自利
    用其擔任原告總經理之職務，且Alvin 公司為其接洽之客戶
    ，與其有一定信任關係，而先在臺灣銀行永康分行使用原告
    之英文名稱，在該分行開設與原告英文名稱（ECS CO.Ltd.
    ）相同之OBU 帳戶，要求該公司將應匯給原告之貨款匯入系
    爭OBU 帳戶，Alvin 公司遂將貨款（合計）258,018 元陸續
    匯到該帳戶，被告於提領後，僅返還原告190,113 元，尚餘
    67,905元未為返還，依民法第184 條第1 項規定，自得請求
    被告賠償67,905元。原告因礙於訴訟費用，爰先請求被告賠
    償35,000元（折合約新臺幣100 萬元），其餘保留請求。(二)
    系爭OBU 帳戶，名義上為原告之帳戶，係被告之胞姐甲○○
    ○於97年9 月24日開立，實際上為被告所設立，甲○○○僅
    為人頭，該帳戶之款項，係Alvin 公司所匯入用以清償原告
    之貨款，其6 次匯款之時間及金額分別為：97年9 月24日匯
    入44,012.80 元；97年10月1 日匯入24,630元；97年10 月7
    日匯入45,569.20 元；97年10月15日匯入75,823.50 元；97
    年10月21日匯入24,630元；97年11月19日匯入40,951.60 元
    ，共匯入255,617.1 元，而此6 筆金額與被告另外自行列表
    所載之6 筆金額相近，除第1 筆金額相差18元外，其餘每筆
    均相差20元，此乃銀行扣除之手續費，而銀行所扣除之手續
    費共計118 元，加上前開匯入貨款金額，合計為255,735.1
    元，雖與原告主張Alvin 公司積欠之貨款258,018 元，相差
    2,283 元，惟此乃因為第4 筆貨款實際出貨時短裝2,198 元
    及85元所致。(三)原告於97年間召開債權人會議時，被告列席
    說明原告對Alvin 公司尚有未收之貨款258,018 元，原告之
    債權人要求前開貨款不得再匯入原告帳戶，應直接轉入原告
    訴訟代理人之帳戶，惟因原告訴訟代理人無美金帳戶，故被
    告已償還之193,802 元，係以匯款的方式分兩次匯入原告訴
    訟代理人何永福律師之配偶陳素梅女士設立於國泰世華銀行
    嘉義分行之美金存戶內，而由ECS CO.LTD自BANK OF TAIWAN
    OFFSHORE BANKING UNIT TAIPEI （OBU帳戶）在98年1 月5
    日、1 月22日各匯入99,976元、93,826元。(四)被告於98年6
    月4 日補充理由狀記載有3 筆貨款發票編號分別為AL—0051
    、AL—0055、AL—0050，金額合計65,621.6元等貨物，並非
    原告出貨云云，而上述3 筆貨款即是遭被告盜領。經查發票
    編號AL—0050之貨物，係由原告在大陸的分公司出貨到美國
    ，此有發票、包裝單及海運提單可按；發票編號AL—0051、
    AL—0055之貨物係由原告在台灣出貨到美國，此亦有出口報
    單、發票、海運提單及包裝單可按，足證該貨物確為原告出
    貨，而上述貨款已由Alvin 公司分別於97年10月21日及97年
    11月19日匯入系爭OBU 帳戶，金額各為24,630元及40,951.6
    元，且於97年11月19日匯入之40,951.6元，曾由被告親自簽
    名交付證人林寬益（即原告之負責人丙○○之大伯，曾代替
    丙○○與被告確認應收帳款）之明細表（原告99年1 月11日
    提出之陳報狀之附件）最後一欄預計收款日期為97年11月11
    日、金額為40,971.6美元，與AL—0051、AL—0055兩筆貨款
    合計為40,951.6美元相符（相差20美元為匯費及匯率之差額
    ），足證該筆金額即為原告應向Alvin 公司收取之貨款，被
    告主張該兩筆貨物非由原告出貨云云，與事實不符，應不可
    採。(五)就被告所提出之購貨契約被告98年4 月23日準備書狀
    所附購貨契約書上所載「伯特利家俱有限公司」，係原告之
    子公司，並非如被告所言統群實業有限公司（下稱統群公司
    ）也是透過伯特利公司出貨，原告亦未與統群公司共用系爭
    OBU 帳戶，統群公司為正常營運的公司，不可能將其外銷的
    貨款匯到原告系爭OBU 帳戶，且被告為原告之總經理，替原
    告開立系爭OBU 帳戶，負責人竟用其胞姐的名義，此違反常
    情。(六)被告於98年6 月4 日提出之補充理由狀記載：原告公
    司財務陷入困境，為免貨款被扣押，乃要求美商將貨款匯入
    OBU 帳戶，非被告擅自為之等語，由此即知原告係委任被告
    設立系爭OBU 帳戶，以供美國公司匯入應給付原告貨款之用
    ，被告始以其胞姐甲○○○之名義設立OBU 帳戶供美商公司
    匯款。甲○○○於98年12月29日審理時亦證稱略以：「被告
    要求我去開立（OBU 帳戶）的，開立給美國的公司匯款進來
    」、「原告紳堡實業股份有限公司財物發生問題跳票，經原
    告公司的總經理要求，我才開立帳戶，把美國公司應該匯給
    我公司的帳戶的貨款及一部分之前應該匯給原告公司的貨款
    匯到我的帳戶」等語，可知被告係受原告之委任，始請其胞
    姐甲○○○開立系爭OBU 帳戶甚明，是依民法第541 條第1
    項之規定：「受任人因處理委任事務，所收取之金錢、物品
    及孳息，應交付於委任人。」及同法第544 條之規定：「受
    任人因處理委任事務有過失，或因逾越權限之行為所生之損
    害，對於委任人應負賠償之責。」原告依民事訴訟法第255
    條第7 款之規定，追加上揭委任關係之規定為本件訴訟之請
    求權基礎等語，並聲明：被告應給付原告35,000元及自起訴
    狀繕本送達之翌日起至清償日止，按週年利率百分之五計算
    之利息；願供擔保，請准予宣告假執行。
乙、被告則以：(一)臺灣銀行永康分行ECS CO.Ltd. 之OBU 帳戶非
    被告所開設，且原告主張其售予Alvin 公司之貨款258,018
    元，未見原告舉證證明原告於何時售貨於Alvin 公司？該公
    司是否匯款入該OBU 帳戶？該匯入款用途是否即為清償原告
    貨款？被告並未收受Alvin 公司積欠原告之貨款，而係原告
    因財務陷困境，為免貨款被扣押，乃要求美商將貨款匯入系
    爭OBU 帳戶，非被告擅自為之。(二)原告主張被告已償還之
    193,802 元，係以匯款的方式分兩次匯入原告訴訟代理人何
    永福律師之配偶陳素梅女士設立於國泰世華銀行嘉義分行之
    美金存戶內，但前開2 筆金錢皆非被告所匯入。(三)原告提出
    發票編號為AL—0047、AL—0050、AL—0052等3 筆貨物並非
    原告所出，上開3 筆貨物係由訴外人統群實業有限公司（下
    稱統群公司）向大陸玉致家具下訂單並出貨予Alvin 公司，
    就統群公司並已分別於97年8 月7 日、8 月25日將AL—0047
    、AL—0052之貨款（合計31,004元）以及AL—0050之貨款
    18,254.06 元匯予玉致家具；而Alvin 公司則分別於97年10
    月15日、10月21日各將AL—0047、AL—0052之貨款（合計
    48,733元）以及AL—0050之貨款24,650元匯至統群公司與原
    告共用之系爭OBU 帳戶，其差價為毛利。統群公司和原告出
    貨，都是透過系爭OBU 帳戶與國外匯款。(四)如原告起訴狀所
    載，被告已經匯給原告190,113 元，但原告出貨所得貨款合
    計僅182,342.1 元，被告匯給原告之金額已超出應給付之金
    額。而被告與原告之負責人係親戚關係，被告為原告擔任其
    向銀行借款之連帶保證人，原告之信用出問題連累被告財產
    亦遭查封，且原告另簽發票據向被告借款，金額合計新臺幣
    12,173,869元，但原告亦未付款，原告積欠被告借款金額高
    達1,200 餘萬元，原告竟反向被告請求給付不存在之貨款，
    實屬無理等語作為抗辯，並聲明：原告之訴駁回。
丙、得心證之理由：
一、按訴狀送達後，原告不得將原訴變更或追加他訴，但請求之
    基礎事實同一者不在此限，民事訴訟法第255 條第2 款規定
    甚明。經查本件原告前以被告擅自利用其擔任原告總經理之
    職務且與Alvin 公司有一定信任關係，要求該公司將應匯給
    原告之貨款匯入系爭OBU 帳戶，Alvin 公司遂將貨款（合計
    ）258,018 元陸續匯到該帳戶，被告於提領後，僅返還原告
    190,113 元，尚餘67,905元未為返還，而依侵權行為之法律
    關係，先請求被告返還其中35,000元。嗣於99年1 月29日主
    張被告係受原告委任，始請其胞姐開設系爭OBU 帳戶，另依
    民法第541 條第1 項、第544 條規定，請求被告給付35,000
    元等語。核原告其開所為，屬於訴之追加，惟各該請求之基
    礎事實同一，依首揭規定，應予准許，合先敘明。
二、原告主張被告擅自利用其擔任原告總經理之職務，且Alvin
    公司為其接洽之客戶，與其有一定信任關係，要求該公司將
    應匯給原告之貨款匯入系爭OBU 帳戶，Alvin 公司遂將貨款
    （合計）258,018 元陸續匯到該帳戶，被告於提領後，僅返
    還原告190,113 元，尚餘67,905元未為返還等情，被告否認
    有何侵權行為並以前詞作為抗辯。經查，原告就其主張被告
    擅自開設爭OBU 帳戶並利用職務之便，要求Alvin 公司將原
    先應匯入原告設於永豐銀行帳戶之貨款，匯入被告開設之系
    爭OBU 帳戶乙節，為被告否認，而原告並未舉證證明其主張
    之前開事實為真實，其主張已難採信；且原告嗣後又在99年
    1 月21日主張被告係受原告之委任，始請其姐甲○○○開設
    系爭OBU 帳戶，益見其上開主張不能採信。況依原告主張，
    被告未返還之67,905元，係指Alvin 公司分別在97年10月21
    日、11月19日匯入系爭OBU 帳戶之24,630元、40,951.6元（
    見本院卷二第157 頁、卷一第102 頁）。另原告雖主張前開
    貨款係被告領取云云，但並未舉證證明，且各該款項係由訴
    外人統群公司領走之事實，業經證人即統群公司負責人甲○
    ○○於本院審理時證述在案（見本院卷二第161 頁），是原
    告主張被告領走各該貨款乙節，亦非可採。基上，縱前開匯
    入系爭OBU 帳戶之24,630元及40,951.6元之貨款係Alvin 公
    司應給付與原告之貨款，但原告既不能證明係被告擅自開設
    系爭OBU 帳戶而要求Alvin 公司匯入該貨款，並將該貨款領
    走，則原告依侵權行為之法律關係請求被告給付35,000元，
    即屬無據，不能准許。
三、原告雖另主張被告受原告委任，依民法第541 條第1 項規定
    ，應將所收取之金錢交付與原告；又被告未盡善良管理人之
    注意義務致前揭貨款（即匯入系爭OBU 帳戶之24,630元及
    40,951.6元之貨款）遭第三人領走，為有過失，應負損害賠
    償責任等語，但為被告否認。經查：
  (一)按「公司得依章程規定置經理人，其委任、解任及報酬，依
    左列規定定之。但公司章程有較高規定者，從其規定。公司
    法第29條第1 項規定甚明。又所謂委任，係指委任人委託受
    任人處理事務之契約而言。委任之目的，在一定事務之處理
    。故受任人給付勞務，僅為手段，除當事人另有約定外，得
    在委任人所授權限範圍內，自行裁量決定處理一定事務之方
    法，以完成委任之目的。而所謂僱傭，則指受僱人為僱用人
    服勞務之契約而言。僱傭之目的，僅在受僱人單純提供勞務
    ，有如機械，對於服勞務之方法則亳無自由裁量之餘地。查
    原告主張被告為原告之總經理乙節，為被告所不爭執，應為
    真實，被告既為總經理，自得在所授權限範圍內，自行裁量
    決定處理事務之方法，已完成委任之目的，是原告主張因被
    告為原告之總經理，兩者間有委任關係乙節，應可採信。
  (二)原告前出貨與Alvin 公司，該公司本均將貨款匯至原告設於
    永豐銀行北台南分行乙節，為原告起訴時所自認；另原告主
    張其因無法清償債務而召開債權人會議，債權人於會議中主
    張Alvin 公司應付貨款不能再匯入原告帳戶等語，被告則抗
    辯因原告陷於財務困難，為免貨款遭到扣押，乃要求美商將
    貨款匯入系爭OBU 帳戶等語，證人甲○○○亦於本院審理時
    到場證稱略以：是原告財務發生問題、跳票，經原告的總經
    理要求，我才開立帳戶，把美國公司匯給我公司的貨款及之
    前一部分應該匯給原告的貨款匯到我的帳戶等語（見本院卷
    二第70頁）。準上足認原告因財務困難而召開債權人會議，
    清理債務，但恐Alvin 公司應付貨款之往常方式匯入原告設
    於永豐銀行之帳戶而遭到個別債權人之扣押，始借用他人帳
    戶而由被告通知Alvin 公司將貨款匯至該帳戶。
  (三)按公司之經理人在執行職務範圍內，為公司負責人，公司法
    第8 條第2 項定有明文。而稱經理人者，謂由商號之授權，
    為其管理事務及簽名之人；經理人對於第三人之關係，就商
    號或其分號或其事務之一部，視為其有為管理上一切必要行
    為之權。民法第553 條第1 項、第554 條第1 項亦分別有明
    文規定。是公司之經理人在其執行該職務所為之行為，即直
    接對公司發生效力，此為法定委任代理之當然效果。查被告
    雖因擔任原告之總經理，原告既因有上開疑慮而決定利用他
    人帳戶以收取貨款，依常情，僅需由被告以總經理身分代表
    原告向他人借用帳戶即可，尚無由原告委任被告以其個人名
    義向他人借用帳戶之必要，且原告亦未舉證證明其另委任原
    告以個人名義向他人借用帳戶並收取前開貨款，是本件原告
    係授權被告代表原告向他人借用帳戶以收取貨款，應可認定
    ，而依前揭規定及說明，被告既為原告之總經理，其經授權
    借用他人帳戶，在其執行該職務所為之行為，即直接對原告
    發生效力。亦即，被告經授權向他人借用系爭OBU 帳戶而並
    通知Alvin 公司將貨款匯入該帳戶，則該借用帳戶之契約直
    接對於原告發生效力，自應由原告依契約約定向該出借帳戶
    之人請求返還該貨款。
  (四)綜上，原告既不能證明其委任被告以個人名義收取前開貨款
    ，則原告依民法第541 條第1 項規定請求被告交付「所收取
    之金錢」，即非有據；另既不能認定被告以個人名義受委任
    處理前開事務，則原告主張被告處理事務未盡善良管理人之
    注意義務，為有過失，應負賠償責任，亦非可採。又被告既
    係因其為原告之總經理，而經授權代表原告向他人借用系爭
    OBU 帳戶，縱由Alvin 公司匯入系爭OBU 帳戶之前揭24,630
    元及40,951.6元確為該公司應給付與原告之貨款，自得由原
    告向該出借帳戶之人依契約約定請求返還，被告並未受任收
    取該貨款，則原告依民法第541 條第1 項規定請求被告先返
    還其中35,000元，亦屬無據；再者，原告既僅向他人借用帳
    戶而使Alvin 公司應付貨款匯入該帳戶，則該出借帳戶之人
    僅有依契約約定返還相同數量之金錢與原告之義務，尚非因
    此不能動用該帳戶內之金錢，是原告主張被告未盡善良管理
    人之注意義務致該貨款遭他人領走，為有過失，應負損害賠
    償責任，亦非可採。
四、從而，原告依民法第184 條第1 項、第541 條第1 項、第
    544 條規定所生之權利，請求被告給付35000 元，均於法無
    據，不能准許；原告之訴既經駁回，其假執行之聲請亦失所
    附麗，應併駁回之。
五、本件事證已臻明確，兩造其餘攻擊防禦方法核與判決結果不
    生影響，爰不一一論述，併此敘明。
丁、訴訟費用負擔之依據：民事訴訟法第78條。
中    華    民    國    99    年    4     月    27    日
                  民事第一庭  法  官  林望民
以上正本係照原本作成
如對本判決上訴須於判決送達後20日內向本院提出上訴狀
中    華    民    國    99    年    4     月    27    日
                              書記官  陳慶時

司法院資訊處製作；財團法人民間司法改革基金會備份。
